ACORDAO-COMPLETO-2513319

ACÓRDÃO 1694/2022 ATA 8/2022 - PRIMEIRA CÂMARA

VISTOS, relatados e discutidos estes autos de tomada de contas especial instaurada pelo Fundo Nacional de Desenvolvimento da Educação - FNDE em desfavor de José Leane de Pinho Borges, Prefeito Municipal no período de 1º/1/2013 a 31/12/2016, e de Arquimedes Américo Bacelar, Prefeito Municipal no período de 1º/1/2017 a 31/12/2020, em razão da omissão no dever de prestar contas dos recursos recebidos por força do Projovem Campo, no exercício de 2014,
ACORDAM os Ministros do Tribunal de Contas da União, reunidos em sessão da Primeira Câmara, ante as razões expostas pelo relator, em:
9.1. considerar revel o responsável José Leane de Pinho Borges (CPF XXX.898.923-XX) , para todos os efeitos, dando-se prosseguimento ao processo, com fundamento no art. 12, § 3º, da Lei 8.443/1992;
9.2. julgar irregulares, nos termos dos arts. 1º, inciso I, 16, inciso III, alíneas "b" e "c", da Lei 8.443/1992, c/c os arts. 19 e 23, inciso III, da mesma Lei, as contas do responsável José Leane de Pinho Borges (CPF XXX.898.923-XX) , condenando-o ao pagamento das importâncias a seguir especificadas, atualizadas monetariamente e acrescidas dos juros de mora, calculadas a partir das datas discriminadas até a data da efetiva quitação do débito, fixando-lhe o prazo de 15 (quinze) dias, para que comprove, perante o Tribunal, o recolhimento das referidas quantias aos cofres do Fundo Nacional de Desenvolvimento da Educação, nos termos do art. 23, inciso III, alínea "a", da Lei 8.443/1992, c/c o art. 214, inciso III, alínea "a", do Regimento Interno do TCU.
		Débitos relacionados ao responsável José Leane de Pinho Borges (CPF XXX.898.923-XX) :
	Data de ocorrência
	Valor histórico (R$) 

	18/7/2016
	  7.474,74

	19/8/2016
	  5.071,28

	25/8/2016
	  1.067,82

	2/9/2016
	     419,60

	12/9/2016
	  7.591,85

	19/9/2016
	  8.434,56

	20/9/2016
	  6.406,92

	21/9/2016
	13.600,00

	8/11/2016
	  7.474,74

	14/11/2016
	  9.307,16

	25/11/2016
	  2.000,00

	14/7/2016
	     795,52

  Valor atualizado do débito (com juros) , em 2/9/2021: R$ 90.791,54.
9.3. aplicar individualmente ao responsável José Leane de Pinho Borges (CPF XXX.898.923-XX) a multa prevista no art. 57, da Lei 8.443/1992, c/c o art. 267, do Regimento Interno do TCU, no valor de R$ 45.000 (quarenta e cinco mil reais) , fixando-lhe o prazo de 15 (quinze) dias, a contar da notificação, para que comprove, perante o Tribunal (art. 214, inciso III, alínea "a", do Regimento Interno do TCU) , o recolhimento da dívida aos cofres do Tesouro Nacional, atualizada monetariamente desde a data deste acórdão até a data do efetivo recolhimento, se paga após o vencimento, na forma da legislação em vigor;
9.4. autorizar, desde logo, a cobrança judicial das dívidas, caso não atendidas as notificações, na forma do disposto no art. 28, inciso II, da Lei 8.443/1992;
9.5. autorizar também, desde logo, se requerido, com fundamento no art. 26 da Lei 8.443/1992, c/c o art. 217, §§ 1º e 2º, do Regimento Interno do TCU, o parcelamento das dívidas em até 36 (trinta e seis) parcelas, incidindo, sobre cada uma delas, corrigida monetariamente, os correspondentes acréscimos legais, fixando-lhes o prazo de 15 (quinze) dias, a contar do recebimento da notificação, para comprovarem, perante o Tribunal, o recolhimento da primeira parcela, e de 30 (trinta) dias, a contar da parcela anterior, para comprovarem o recolhimento das demais parcelas, devendo incidir, sobre cada valor mensal, atualizado monetariamente, os juros de mora devidos, no caso do débito, na forma prevista na legislação em vigor, alertando o responsável de que a falta de comprovação do recolhimento de qualquer parcela importará o vencimento antecipado do saldo devedor, nos termos do § 2º do art. 217 do Regimento Interno deste Tribunal;
9.6. rejeitar parcialmente as razões de justificativa apresentadas pelo responsável Arquimedes Américo Bacelar (CPF XXX.572.233-XX) , julgando as suas contas regulares com ressalva, nos termos dos arts. 1º, inciso I, e 16, inciso II, da Lei 8.443/1992;
9.7. dar ciência ao Sr. Arquimedes Américo Bacelar, com fundamento no art. 9º, inciso I, da Resolução TCU 315/2020, da ocorrência das seguintes irregularidades cometidas, em revelia ao princípio da regular e tempestiva prestação de contas e em desacordo com as exigibilidades inscritas na Súmula-TCU 220:
9.7.1. adoção de medida destinada ao resguardo do patrimônio público, inclusive abertura de tomada de contas especial, nos termos do art. 8º da Lei 8.443/1992; 
9.7.2. demonstração tempestiva da impossibilidade de prestar contas dos recursos geridos pelo antecessor;
9.8. enviar cópia deste Acórdão, acompanhado do relatório e do voto que o fundamentam:
9.8.1 à Procuradoria da República no Estado do Maranhão, nos termos do § 3º do art. 16 da Lei 8.443/1992, c/c o § 7º do art. 209 do Regimento Interno do TCU, para adoção das medidas que entender cabíveis;
9.8.2. ao Fundo Nacional de Desenvolvimento da Educação e aos responsáveis, para ciência.

TOMADA DE CONTAS ESPECIAL. TCE instaurada pelo Fundo Nacional de Desenvolvimento da Educação - FNDE em razão da omissão no dever de prestar contas por recursos federais repassados no âmbito do programa PROJOVEM CAMPO, exercício 2014. Análise das alegações de defesa e das razões de justificativa apresentadas pelos responsáveis do Município de Afonso Cunha/MA.

Primeira Câmara

Prefeitura Municipal de Afonso Cunha - MA.

3. Interessados/Responsáveis:
3.1. Interessado: Fundo Nacional de Desenvolvimento da Educação (00.378.257/0001-81).
3.2. Responsável: Jose Leane de Pinho Borges (XXX.898.923-XX).

13.1. Ministros presentes: Walton Alencar Rodrigues (Presidente), Benjamin Zymler (Relator), Vital do Rêgo e Jorge Oliveira.
13.2. Ministros-Substitutos presentes: Augusto Sherman Cavalcanti e Weder de Oliveira.

BENJAMIN ZYMLER

Trata-se de tomada de contas especial instaurada pelo Fundo Nacional de Desenvolvimento da Educação - FNDE, em desfavor de José Leane de Pinho Borges, Prefeito Municipal no período de 1º/1/2013 a 31/12/2016, e de Arquimedes Américo Bacelar, Prefeito Municipal no período de 1º/1/2017 a 31/12/2020, em razão da omissão no dever de prestar contas dos recursos recebidos por força do Projovem Campo, no exercício de 2014, cujo prazo encerrou-se em 8/2/2018.
2.	Transcrevo, com os ajustes de forma necessários, a instrução elaborada no âmbito da Secretaria de Controle Externo de Tomada de Contas Especial - Secex-TCE, endossada pelo corpo dirigente daquela unidade e pelo douto representante do Ministério Público junto ao Tribunal (peças 82 a 85) :
"HISTÓRICO
Em 3/9/2019, com fundamento na IN/TCU 71/2012, alterada pela IN/TCU 76/2016 e DN/TCU 155/2016, o dirigente do Fundo Nacional de Desenvolvimento da Educação autorizou a instauração da tomada de contas especial (peça 1) . O processo foi registrado no sistema e-TCE com o número 3756/2019.
Os recursos repassados pelo FNDE ao município de Afonso Cunha/MA, no âmbito do Projovem Campo - exercício 2014, totalizaram R$ 111.200,50 (peça 4) .
O fundamento para a instauração da Tomada de Contas Especial, conforme consignado na matriz de responsabilização elaborada pelo tomador de contas, foi a constatação da seguinte irregularidade:
Não comprovação da boa e regular aplicação dos recursos federais repassados à Prefeitura Municipal de Afonso Cunha - MA, em face da omissão no dever de prestar contas dos valores transferidos, no âmbito do PROJOVEM CAMPO, no exercício de 2014, cujo prazo encerrou-se em 8/2/2018.
Os responsáveis arrolados na fase interna foram devidamente comunicados e, diante da ausência de justificativas suficientes para elidir a irregularidade e da não devolução dos recursos, instaurou-se a tomada de contas especial.
No relatório (peça 17) , o tomador de contas concluiu que o prejuízo importaria no valor original de R$ 111.200,50, imputando-se a responsabilidade a José Leane de Pinho Borges, Prefeito Municipal no período de 1º/1/2013 a 31/12/2016, na condição de gestor dos recursos, e a Arquimedes Américo Bacelar, Prefeito Municipal no período de 1º/1/2017 a 31/12/2020, na condição de prefeito sucessor.
Em 1º/11/2019, a Controladoria-Geral da União emitiu o relatório de auditoria (peça 19) , em concordância com o relatório do tomador de contas. O certificado de auditoria e o parecer do dirigente do órgão de controle interno concluíram pela irregularidade das presentes contas (peças 20 e 21) .
Em 22/11/2019, o ministro responsável pela área atestou haver tomado conhecimento das conclusões contidas no relatório e certificado de auditoria, bem como do parecer conclusivo do dirigente do órgão de controle interno, manifestando-se pela irregularidade das contas, e determinou o encaminhamento do processo ao Tribunal de Contas da União (peça 22) .
Na instrução de peça 27, analisando-se os documentos nos autos, concluiu-se pela necessidade de realização de citação do responsável José Leane de Pinho Borges, e de audiência do responsável Arquimedes Américo Bacelar, em razão da omissão no dever de prestar contas do Projovem Campo, no exercício de 2014.
Realizadas a citação e audiência dos responsáveis, e transcorrido o prazo regimental, o responsável Arquimedes Américo Bacelar apresentou defesa, conforme documentação de peça 38, e o responsável José Leane de Pinho Borges permaneceu silente.
Em instrução de peça 42, após consulta ao Sistema de Gestão de Prestação de Contas  SIGPC (peça 41) , constatou-se que a prestação de contas do Projovem Campo/2014 encontrava-se na fase de análise, na situação "Aguardando Análise", razão pela qual foi proposta diligência ao FNDE para que encaminhasse documento técnico acerca da análise da prestação de contas do programa.
Após autorizada a realização de diligência pelo Relator, conforme Despacho de peça 45, o FNDE encaminhou o Ofício 6945/2020 (peça 46) , informando que foi apresentada documentação a título de prestação de contas intempestiva do Projovem Campo/2014, e que seria objeto de nota técnica a ser encaminhada ao Tribunal.
Realizada a diligência, o FNDE encaminhou o Ofício 11860/2020 (peça 50) , esclarecendo que a prestação de contas fora encaminhada à Diretoria de Políticas e Regulação da Educação Básica do Ministério da Educação, para manifestação quanto ao alcance do objeto e dos objetivos na execução do programa, e que posteriormente seria dada continuidade à análise financeira e emissão da respectiva nota técnica.
Reiterada a diligência nos termos da instrução de peça 53, o FNDE encaminhou a Nota Técnica 252/2020 (peça 68) e a Nota Técnica 2196229/2021 (peça 69) .
Na instrução antecedente (peça 72) , analisando-se os documentos nos autos, concluiu-se pela necessidade de realização de citação para a seguinte irregularidade:
2.1. Irregularidade: não cumprimento do objeto e do objetivo previsto no Projovem Campo  exercício 2014, em face do não atingimento da meta de formação de 15 estudantes.
2.1.1. Evidências da irregularidade: documentos técnicos presentes nas peças 68 e 69.
2.1.2. Normas infringidas: art. 37, caput, c/c o art. 70, parágrafo único, da Constituição da República Federativa do Brasil; art. 93, do Decreto-lei 200/1967; art. 66, do Decreto 93.872/1986; e Resolução CD/FNDE 11/2014.
2.1.3. Débitos relacionados ao responsável José Leane de Pinho Borges:
	Data de ocorrência
	Valor histórico (R$) 

	18/7/2016
	  7.474,74

	19/8/2016
	  5.071,28

	25/8/2016
	  1.067,82

	2/9/2016
	     419,60

	12/9/2016
	  7.591,85

	19/9/2016
	  8.434,56

	20/9/2016
	  6.406,92

	21/9/2016
	13.600,00

	8/11/2016
	  7.474,74

	14/11/2016
	  9.307,16

	25/11/2016
	  2.000,00

	14/7/2016
	     795,52

2.1.4. Cofre credor: Fundo Nacional de Desenvolvimento da Educação.
2.1.5. Responsável: José Leane de Pinho Borges.
2.1.5.1. Conduta: deixar de cumprir o objetivo estabelecido no âmbito do Projovem Campo  exercício 2014, em face do não atingimento da meta de formação de 15 estudantes.
2.1.5.2. Nexo de causalidade: a conduta descrita impediu o cumprimento do objeto e do objetivo do Projovem Campo - exercício 2014, em afronta ao art. 37, caput, c/c o art. 70, parágrafo único, da Constituição da República Federativa do Brasil; art. 93, do Decreto-lei 200/1967; art. 66, do Decreto 93.872/1986; e Resolução CD/FNDE 11/2014.
2.1.5.3. Culpabilidade: não há excludentes de ilicitude, de culpabilidade e de punibilidade; é razoável supor que o responsável tinha consciência da ilicitude de sua conduta; era exigível conduta diversa da praticada, qual seja, adotar providências no sentido de atingir a meta prevista para o Projovem Campo - exercício 2014.
2.1.6. Encaminhamento: citação.
Em cumprimento ao Despacho do Relator (peça 76) , foi efetuada citação do responsável, nos moldes adiante:
 José Leane de Pinho Borges - promovida a citação do responsável, conforme delineado adiante:
	Comunicação: Ofício 29925/2021-TCU/Seproc (peça 78) 
Data da Expedição: 23/6/2021
Data da Ciência: 2/7/2021 (peça 79) 
Nome Recebedor: Luciane Pereira Borges
Observação: Ofício enviado para o endereço do responsável, conforme pesquisa na base de dados no sistema da Receita Federal, custodiada pelo TCU (peça 77) 
Fim do prazo para a defesa: 17/7/2021

Conforme Despacho de Conclusão das Comunicações Processuais (peça 80) , as providências inerentes às comunicações processuais foram concluídas.
Transcorrido o prazo regimental, o responsável José Leane de Pinho Borges permaneceu silente, devendo ser considerado revel, nos termos do art. 12, § 3º, da Lei 8.443/1992.
ANÁLISE DOS PRESSUPOSTOS DE PROCEDIBILIDADE DA IN/TCU 71/2012
Avaliação de Viabilidade do Exercício do Contraditório e Ampla Defesa
Verifica-se que não houve o transcurso de mais de dez anos desde o fato gerador sem que tenha havido a notificação dos responsáveis pela autoridade administrativa federal competente (art. 6º, inciso II, c/c art. 19, da IN/TCU 71/2012, modificada pela IN/TCU 76/2016) , uma vez que o fato gerador da irregularidade sancionada ocorreu em 9/2/2018, haja vista que o vencimento do prazo para prestação de contas deu-se em 8/2/2018, e os responsáveis foram notificados sobre a irregularidade, pela autoridade administrativa competente, conforme abaixo:
2. José Leane de Pinho Borges, por meio do ofício acostado à peça 6, p. 2-3, recebido em 5/4/2019, conforme AR (peça 7) ; e
2. Arquimedes Américo Bacelar, por meio do ofício acostado à peça 8, recebido em 17/3/2018, conforme AR (peça 9) .
Valor de Constituição da TCE
Verifica-se, ainda, que o valor atualizado do débito apurado (sem juros) , em 1º/1/2017, é de R$ 67.972,87, e que, apesar de ser inferior ao limite de R$ 100.000,00 para constituição de TCE, o responsável José Leane de Pinho Borges já foi citado anteriormente neste processo, não se admitindo o arquivamento por valor inferior ao limite, conforme art. 19, parágrafo único, da IN/TCU 71/2012, modificada pela IN/TCU 76/2016.
OUTROS PROCESSOS/DÉBITOS NOS SISTEMAS DO TCU COM OS MESMOS RESPONSÁVEIS
Informa-se que foram encontrados processos no Tribunal com um dos responsáveis:
	Responsável
	Processos

	José Leane de Pinho Borges
	Processo 035.154/2020-9 (TCE, aberto) ; Processo 036.098/2020-5 (TCE, aberto) 

Informa-se que foi encontrado débito imputável a um dos responsáveis em outra TCE registrada no sistema e-TCE:
	Responsável
	TCE

	José Leane de Pinho Borges
	3097/2020 (R$ 992.658,95) - Aguardando ajustes de revisão para auditoria interna

A tomada de contas especial está, assim, devidamente constituída e em condição de ser instruída.
EXAME TÉCNICO
Da validade das notificações:
Preliminarmente, cumpre tecer breves considerações sobre a forma como são realizadas as comunicações processuais no TCU. A esse respeito, destacam-se o art. 179, do Regimento Interno do TCU (Resolução 155, de 4/12/2002) , e o art. 4º, inciso III, § 1º, da Resolução TCU 170, de 30 de junho de 2004, in verbis:
Art. 179. A citação, a audiência ou a notificação, bem como a comunicação de diligência, farse-ão:
I - mediante ciência da parte, efetivada por servidor designado, por meio eletrônico, fac-símile, telegrama ou qualquer outra forma, desde que fique confirmada inequivocamente a entrega da comunicação ao destinatário;
II - mediante carta registrada, com aviso de recebimento que comprove a entrega no endereço do destinatário;
III - por edital publicado no Diário Oficial da União, quando o seu destinatário não for localizado;
 (...) 
Art. 3º As comunicações serão dirigidas ao responsável, ou ao interessado, ou ao dirigente de órgão ou entidade, ou ao representante legal ou ao procurador constituído nos autos, com poderes expressos no mandato para esse fim, por meio de:
I - correio eletrônico, fac-símile ou telegrama;
II - servidor designado;
III - carta registrada, com aviso de recebimento;
IV - edital publicado no Diário Oficial da União, quando o seu destinatário não for localizado, nas hipóteses em que seja necessário o exercício de defesa.
Art. 4º. Consideram-se entregues as comunicações:
I - efetivadas conforme disposto nos incisos I e II do artigo anterior, mediante confirmação da ciência do destinatário;
II - realizadas na forma prevista no inciso III do artigo anterior, com o retorno do aviso de recebimento, entregue comprovadamente no endereço do destinatário;
III - na data de publicação do edital no Diário Oficial da União, quando realizadas na forma prevista no inciso IV do artigo anterior.
§ 1º O endereço do destinatário deverá ser previamente confirmado mediante consulta aos sistemas disponíveis ao Tribunal ou a outros meios de informação, a qual deverá ser juntada ao respectivo processo.
 (...) 
	Bem se vê, portanto, que a validade da citação via postal não depende de que o aviso de recebimento seja assinado pelo próprio destinatário da comunicação, o que dispensa, no caso em tela, a entrega do AR em "mãos próprias". A exigência da norma é no sentido de o Tribunal verificar se a correspondência foi entregue no endereço correto, residindo aqui a necessidade de certeza inequívoca.
	Não é outra a orientação da jurisprudência do TCU, conforme se verifica dos julgados a seguir transcritos:
São válidas as comunicações processuais entregues, mediante carta registrada, no endereço correto do responsável, não havendo necessidade de que o recebimento seja feito por ele próprio (Acórdão 3648/2013-TCU-Segunda Câmara, Relator Ministro José Jorge) ;
É prescindível a entrega pessoal das comunicações pelo TCU, razão pela qual não há necessidade de que o aviso de recebimento seja assinado pelo próprio destinatário. Entregandose a correspondência no endereço correto do destinatário, presume-se o recebimento da citação (Acórdão 1019/2008-TCU-Plenário, Relator Ministro Benjamin Zymler) ;
As comunicações do TCU, inclusive as citações, deverão ser realizadas mediante Aviso de Recebimento - AR, via Empresa Brasileira de Correios e Telégrafos, bastando para sua validade que se demonstre que a correspondência foi entregue no endereço correto (Acórdão 1526/2007-TCU-Plenário, Relator Ministro Aroldo Cedraz) .
A validade do critério de comunicação processual do TCU foi referendada pelo Supremo Tribunal Federal, nos termos do julgamento do MS-AgR 25.816/DF, por meio do qual se afirmou a desnecessidade da ciência pessoal do interessado, entendendo-se suficiente a comprovação da entrega do "AR" no endereço do destinatário:
Ementa: agravo regimental. Mandado de segurança. Desnecessidade de intimação pessoal das decisões do tribunal de contas da união. art. 179 do regimento interno do TCU. Intimação do ato impugnado por carta registrada, iniciado o prazo do art. 18 da lei nº 1.533/51 da data constante do aviso de recebimento. Decadência reconhecida. Agravo improvido.
O envio de carta registrada com aviso de recebimento está expressamente enumerado entre os meios de comunicação de que dispõe o Tribunal de Contas da União para proceder às suas intimações.
O inciso II do art. 179 do Regimento Interno do TCU é claro ao exigir apenas a comprovação da entrega no endereço do destinatário, bastando o aviso de recebimento simples.
Da revelia do responsável José Leane de Pinho Borges.
No caso vertente, a citação do responsável José Leane de Pinho Borges se deu em endereço proveniente de pesquisa de endereço realizada pelo TCU (vide parágrafos acima) , em endereço constante na base de dados da Receita Federal custodiada pelo TCU (peça 77) . A entrega do ofício citatório nesse endereço ficou comprovada (peças 78 e 79) .
Nos processos do TCU, a revelia não leva à presunção de que seriam verdadeiras todas as imputações levantadas contra os responsáveis, diferentemente do que ocorre no processo civil, em que a revelia do réu opera a presunção da verdade dos fatos narrados pelo autor (Acórdão 1009/2018-TCU-Plenário, Relator Ministro Bruno Dantas; Acórdão 2369/2013-TCU-Plenário, Relator Ministro Benjamin Zymler e Acórdão 2449/2013-TCU-Plenário, Relator Ministro Benjamin Zymler) . Dessa forma, a avaliação da responsabilidade do agente não pode prescindir da prova existente no processo ou para ele carreada.
Ao não apresentar sua defesa, o responsável deixou de produzir prova da regular aplicação dos recursos sob sua responsabilidade, em afronta às normas que impõem, aos gestores públicos, a obrigação legal de, sempre que demandados pelos órgãos de controle, apresentar os documentos que demonstrem a correta utilização das verbas públicas, a exemplo do contido no art. 93, do DecretoLei 200/1967: "Quem quer que utilize dinheiros públicos terá de justificar seu bom e regular emprego na conformidade das leis, regulamentos e normas emanadas das autoridades administrativas competentes."
Mesmo as alegações de defesa não sendo apresentadas, considerando o princípio da verdade real que rege esta Corte, procurou-se buscar, em manifestações do responsável, na fase interna desta Tomada de Contas Especial, se havia algum argumento que pudesse ser aproveitado a seu favor.
	No entanto, o responsável não se manifestou na fase interna, não havendo, assim, nenhum argumento que possa vir a ser analisado e posteriormente servir para afastar a irregularidade apontada.
Em se tratando de processo em que a parte interessada não se manifestou acerca das irregularidades imputadas, não há elementos para que se possa efetivamente aferir e reconhecer a ocorrência de boa-fé na conduta da responsável, podendo este Tribunal, desde logo, proferir o julgamento de mérito pela irregularidade das contas, conforme os termos dos §§ 2º e 6º do art. 202 do Regimento Interno do TCU (Acórdão 2064/2011-TCU-Primeira Câmara, Relator Ministro Ubiratan Aguiar; Acórdão 6182/2011-TCU-Primeira Câmara, Relator Ministro Weber de Oliveira; Acórdão 4072/2010-TCU-Primeira Câmara, Relator Ministro Valmir Campelo; Acórdão 1189/2009-TCU-Primeira Câmara, Relator Ministro Marcos Bemquerer; e Acórdão 731/2008-TCU-Plenário, Relator Ministro Aroldo Cedraz) .
Dessa forma, o responsável José Leane de Pinho Borges deve ser considerado revel, nos termos do art. 12, § 3º, da Lei 8.443/1992, devendo as contas serem julgadas irregulares, condenando-o ao débito apurado e aplicando-lhe a multa prevista no art. 57, da Lei 8.443/1992.
Cumpre relembrar que o responsável Arquimedes Américo Bacelar foi chamado em audiência pela irregularidade "não cumprimento do prazo originalmente estipulado para prestação de contas do Projovem Campo, no exercício de 2014, cujo prazo encerrou-se em 8/2/2018", nos termos da instrução de peça 27.
Da defesa do responsável Arquimedes Américo Bacelar.
O responsável Arquimedes Américo Bacelar apresentou defesa, que passa a ser analisada em seguida.
Argumento (peça 38) :
2.4. O responsável alega que não deveria figurar como parte legítima a realizar a prestação de contas, uma vez que os recursos se referem ao exercício de 2014, ano em que o prefeito era o Sr. José Leane de Pinho Borges.
2.5. Esclarece ainda que adotou as medidas cabíveis para a devida responsabilização, ante a ausência da prestação de contas do gestor anterior, mediante representação cível e criminal, junto ao Ministério Público Federal, e por intermédio de ação de improbidade administrativa junto ao poder judiciário.
Análise do argumento:
2.6. De fato, os débitos apurados dizem respeito a recursos que foram recebidos e movimentados na gestão do responsável José Leane de Pinho Borges, que também foi citado neste processo.
2.7. Entretanto, a responsabilização do Sr. Arquimedes Américo Bacelar decorreu do não cumprimento do prazo originalmente estipulado para prestação de contas do Projovem Campo, no exercício de 2014, cujo prazo encerrou-se em 8/2/2018, conforme análise realizada na instrução de peça 27, a seguir transcrita:
17.2.1.1. O sucessor está sendo responsabilizado pelo descumprimento do prazo para prestar contas dos recursos ora questionados, pois não cumpriu a referida obrigação prevista para a data de 8/2/2018, bem como não tomou as providências necessárias para o resguardo do patrimônio público.
17.2.1.2. No tocante à delimitação de responsabilidades entre antecessor e sucessor na gestão descentralizada de recursos federais, quando o termo final para apresentação da prestação de contas recai no mandado do sucessor, sem que ele (sucessor) tenha gerido os recursos do ajuste, cumpre mencionar os seguintes entendimentos sufragados pela jurisprudência dominante do Tribunal de Contas da União:
a) Embora o sucessor esteja obrigado a prestar contas em razão de a vigência do ajuste adentrar o seu mandato, na hipótese de os recursos serem geridos integralmente pelo antecessor, o sucessor não responderá solidariamente pelo débito, sem prejuízo de lhe ser aplicada multa e ter as contas julgadas irregulares, em razão da omissão no dever de prestar contas na forma e prazo devidos (Acórdão 1460/2018-TCU-Segunda Câmara, Relator Ministro Aroldo Cedraz; Acórdão 2850/2018-TCU-Segunda Câmara, Relator Ministro Augusto Nardes; Acórdão 14911/2018-TCU-Primeira Câmara, Relator Ministro Benjamin Zymler; Acórdão 1290/2019-TCU-Segunda Câmara, Relator Ministro Raimundo Carreiro; Acórdão 2968/2019-TCU-Segunda Câmara, Relatora Ministra Ana Arraes; Acórdão 3868/2019-TCU-Primeira Câmara, Relator Ministro Weder de Oliveira; Acórdão 3873/2019-TCU-Primeira Câmara, Relator Ministro Walton Alencar Rodrigues) .
b) O sucessor poderá ficar isento de responsabilidade, por omissão no dever de prestar contas de recurso recebido por seu antecessor, se demonstrar a adoção de medidas efetivas visando ao resguardo do patrimônio público, seja por meio de solicitação de instauração de TCE, de ação civil pública, de ação de ressarcimento de dano, de representação ao Ministério Público ou de qualquer outra providência reconhecidamente capaz de buscar o ressarcimento do prejuízo causado do erário, sem prejuízo das providências previstas no §8° do art. 26-A da Lei 10.522/2002 (Acórdão 3642/2012-TCU-Segunda Câmara, Relator Ministro Raimundo Carreiro; Acórdão 6295/2010-TCU-Primeira Câmara, Relator Ministro Augusto Nardes; Acórdão 1313/2010-TCU-Primeira Câmara, Relator Ministro Augusto Nardes; Acórdão 1080/2010-TCU-Segunda Câmara, Relator Ministro Augusto Sherman; Acórdão 583/2010-TCU-Primeira Câmara, Relator Ministro José Múcio Monteiro, entre outros) .
17.2.2. Evidência da irregularidade: documento técnico presente na peça 10.
17.2.3. Normas infringidas: art. 37, caput, c/c o art. 70, parágrafo único, da Constituição da República Federativa do Brasil; art. 93, do Decreto-lei 200/1967; art. 66, do Decreto 93.872/1986; e art. 6º, inciso XLIV, da Resolução CD/FNDE 11, de 16/4/2014.
17.2.4. Responsável: Arquimedes Américo Bacelar.
17.2.4.1. Conduta: descumprir o prazo originalmente estipulado para prestação de contas dos recursos federais recebidos à conta do Projovem Campo, no exercício de 2014, o qual se encerrou em 8/2/2018.
17.2.4.2. Nexo de causalidade: a conduta descrita impediu o estabelecimento do nexo causal entre as possíveis despesas efetuadas com os recursos recebidos, no âmbito do Projovem Campo, no exercício de 2014, em afronta ao art. 37, caput, c/c o art. 70, parágrafo único, da Constituição da República Federativa do Brasil; art. 93, do Decreto-lei 200/1967; art. 66, do Decreto 93.872/1986; e art. 6º, inciso XLIV, da Resolução CD/FNDE 11, de 16/4/2014.
17.2.4.3. Culpabilidade: não há excludentes de ilicitude, de culpabilidade e de punibilidade; é razoável supor que o responsável tinha consciência da ilicitude de sua conduta; era exigível conduta diversa da praticada, qual seja, desincumbir-se do seu dever por meio da apresentação da prestação de contas no prazo e forma devidos.
17.2.5. Encaminhamento: audiência.
2.8. Dessa forma, embora o responsável Arquimedes Américo Bacelar tenha comprovado que ingressou com representação, junto ao Ministério Público, e com ação de improbidade administrativa, junto ao Poder Judiciário, denunciando a ausência de prestação de contas referentes ao Projovem Campo/2014, restou pendente ainda a apresentação, ao concedente, de justificativas que demonstrassem o impedimento de prestar contas e de solicitação de instauração de tomada de contas especial, bem como de qualquer outra providência reconhecidamente capaz de buscar o ressarcimento do prejuízo causado do erário.
2.9. Assim, o responsável Arquimedes Américo Bacelar não demonstrou a implementação das duas condições cumulativas e indispensáveis ao afastamento de sua corresponsabilidade:
2.9.1. demonstração da impossibilidade de prestar contas dos recursos geridos pelo antecessor; e
2.9.2. adoção de medida destinada ao resguardo do patrimônio público.
2.10. Por fim, o Sr. Arquimedes Américo Bacelar não demonstrou, por meio de documentação adequada (notificação ao seu antecessor ou instauração de procedimento administrativo interno tendente a localizar documentos da gestão anterior) , a inexistência de documentação na sede da Prefeitura, por ausência de transição regular de governo.
2.11. Cumpre enfatizar que o responsável Arquimedes Américo Bacelar foi quem apresentou a prestação de contas intempestiva, em 17/1/2020 (peça 81) , posteriormente à ciência de sua audiência, ocorrida em 9/1/2020 (peça 36) , o que fragiliza o argumento de que não lhe cabia prestar contas dos recursos e de que adotou as medidas cabíveis para a devida responsabilização de seu antecessor.
2.12. Ressalte-se ainda que a Representação junto ao Ministério Público Federal suspende a inadimplência do município, mas não tem o condão de afastar automaticamente a responsabilidade do sucessor, em cujo mandato recaiu o dever de prestar contas, se não demonstrar que era impossível apresentar tal documentação, na forma e prazo devidos, por meio de iniciativas que demonstrem minimamente o esforço do responsável de localizar os documentos referentes à prestação de contas nos arquivos da Prefeitura.
2.13. Para elucidar a questão referente à omissão de prestação de contas em transição de mandatos, oportuno transcrever trechos do Voto condutor do Acórdão 7264/2021-TCU-Primeira Câmara, da relatoria do Ministro Vital do Rêgo:
Quanto à responsabilização do prefeito sucessor, permito-me, inicialmente, fazer uma breve digressão sobre o tema tratado neste processo.
O Enunciado de Súmula TCU 230 traça as diretrizes para a responsabilização do prefeito sucessor, nos seguintes termos, verbis:
Compete ao prefeito sucessor apresentar a prestação de contas referente aos recursos federais recebidos por seu antecessor, quando este não o tiver feito e o prazo para adimplemento dessa obrigação vencer ou estiver vencido no período de gestão do próprio mandatário sucessor, ou, na impossibilidade de fazê-lo, adotar as medidas legais visando ao resguardo do patrimônio público.
A imprecisão da expressão "adotar as medidas legais visando ao resguardo do interesse público" constante da referida súmula já foi questão debatida no âmbito desta Corte de Contas quando do julgamento do Acórdão 206/2020-TCU-Plenário. Permito-me transcrever, por elucidativas, as ponderações do então revisor do feito, Min. Subst. Weder de Oliveira:
A simples leitura da súmula não fornece aos prefeitos segurança sobre o que fazer para poderem se valer dessa súmula, seja na versão original, seja na versão proposta: precisam ou não instaurar tomada de contas especial? Se não precisam, que medida legal seria considerada pelo Tribunal como apta a "resguardar o patrimônio público"? A que patrimônio público a súmula se refere: o federal? O municipal? Se é o federal, teria o município legitimidade para buscar essa proteção? Se o patrimônio é o municipal, em que uma medida visando preservá-lo interessaria à União? Não bastaria aos gestores comunicarem ao órgão/entidade concedente a impossibilidade de apresentar a prestação de contas dos recursos geridos pelo antecessor, relatando as razões, e requererlhe a abertura da devida tomada de contas especial?
A nova redação da Súmula 230, ora proposta, assim como a original na versão reinterpretada em que vem sendo amplamente aplicada, não respondem, a meu ver, a essas questões, porque os precedentes não fornecem os elementos de respostas. Também não responde a perguntas mais centrais: por que razão o ajuizamento de ação judicial ou a formulação de representação ao Ministério Público seriam motivos para afastamento de responsabilidade pela não apresentação de prestações de contas? Que conexão de sentido há entre esses polos? Não sendo mais o caso de demandar dos prefeitos a abertura de tomada de contas especial, como era o escopo do texto original, por que não lhes demandar então a imediata comunicação dos fatos ao concedente e a solicitação para que a instaure? Em que determinadas ações judiciais/representações, movidas pelos municípios (em favor de seu patrimônio, presume-se) , podem funcionar melhor do que uma tomada de contas especial para os objetivos do controle externo: ressarcimento de danos causados ao erário federal?
Ao que me parece, a exigência de adoção de medidas legais (não especificadas) é apta a obter elementos de caracterização da boa-fé do sucessor e de veracidade de suas alegações, requisitos necessários ao afastamento de sua responsabilidade, mas não é apta a constituir procedimento claro e preciso tendente ao ressarcimento do dano ao erário federal, presumido pela inexistência de comprovação da boa e regular aplicação dos recursos.
A Súmula 230, em seu teor original (compreendido em conjunto com os precedentes) , fazia sentido quando o Tribunal entendia que podia demandar dos prefeitos a instauração de tomada de contas especial, e essa era uma obrigação que cobrava dos prefeitos sucessores, constituindo, portanto, esse processo a medida legal a ser adotada para resguardar o patrimônio público (expressão equívoca) , buscando o ressarcimento do erário. Essa era uma medida apta a esse fim; era a providência, como o Tribunal entendia, que cabia ao prefeito sucessor adotar contra o antecessor que deixava de prestar contas dos referidos recursos diretamente a esta Corte.
Diante disso, defendeu S. Exa. como "...medida jurídica e administrativa natural, lógica, razoável e necessária a ser exigida do sucessor, para fins de não responsabilização, a imediata comunicação, ao concedente, da impossibilidade de apresentar a prestação de contas e das respectivas razões, seguida da solicitação de instauração da devida TCE", nos exatos termos da Lei 10.522/2002.
Estas foram as medidas consideradas pelo revisor do tema como principais e essenciais a serem adotadas. A exigência de adoção de outras medidas judiciais ou cíveis teriam apenas um sentido complementar às medidas principais: obtenção de outros elementos caracterizadores da boa-fé e da veracidade das alegações.
As preocupações do nobre revisor não puderam à época ser incorporadas ao texto do enunciado de súmula, haja vista a inexistência de precedentes na jurisprudência então vigente que tratassem a importante questão por ele levantada.
Isso porque, na formulação ou alteração de súmula de jurisprudência, a análise deve se limitar, exclusivamente, à verificação da existência de entendimento pacífico sobre certo tema, retratado por reiteradas deliberações em determinado sentido. O objetivo, pela própria natureza da súmula, é produzir texto de referência para simplificar e buscar harmonia entre os futuros julgamentos, com a aplicação automática de balizamento consolidado ao longo do tempo.
Ante a ausência de uma diretriz mais clara acerca de que providências deveria o gestor adotar para resguardar o patrimônio público, a questão passou a ser analisada em cada caso concreto.
Observo que a jurisprudência prevalente deste Tribunal, no exame de cada caso concreto, tem aceitado várias medidas de resguardo ao patrimônio público.
Em alguns julgados, a propositura de ação civis e/ou a representação ao ministério público competente permitiram afastar a responsabilidade do gestor sucessor (Acórdãos 7.285/2020 e 13.380/2020, 1ª Câmara, Rel. Benjamin Zymler, 12.524/2020 - 1ª Câmara, Rel. Vital do Rêgo, 13.930/2020 - 2ª Câmara, Rel. Ana Arraes, 14.042/2020 - 1ª Câmara, Rel. Augusto Sherman) .
Por ocasião do julgamento do Acórdão 12533/2019-TCU-Segunda Câmara, sob relatoria da Min. Ana Arraes, houve acolhimento da conduta de gestor municipal que atuou segundo os preceitos exigidos pela Lei 10.522/2002, sem, contudo, promover o ajuizamento de ações judiciais, conforme se observa do trecho a seguir transcrito:
É regular a conduta de prefeito sucessor que, ante justificativa plausível sobre a impossibilidade de prestar contas dos recursos federais geridos por seu antecessor, comunica o fato a órgão ou a entidade concedente e lhe solicita a instauração da competente tomada de contas especial, ainda que, em nome da municipalidade, deixe de ajuizar ação judicial em desfavor daquele, haja vista a imprecisão redacional do Enunciado 230 da Súmula de Jurisprudência, a falta de uniformidade de entendimento neste Tribunal sobre a sua aplicabilidade e, principalmente, a regra disposta no art. 26-A, § 8º, da Lei 10.522/2002.
A Lei 10.522/2002, mencionada no precedente anterior e que dispôs sobre o Cadastro Informativo dos créditos não quitados de órgãos e entidades federais, estabeleceu a obrigação, para os prefeitos e governadores sucessores impossibilitados de prestar contas dos recursos geridos por seus antecessores, da apresentação, ao órgão concedente, das justificativas que demonstrem esse impedimento e a solicitação de instauração de tomada de contas especial (art. 26-A, §§ 7º e 8º) .
A adoção de tais providências autoriza a suspensão do registro de inadimplência do órgão ou entidade no Cadin, conforme dispõe o art. 26-A, § 9º, da referida norma legal.
Em outros julgados, o Tribunal se manifestou pelo acolhimento das justificativas de gestores que apresentaram, entre as providências adotadas, a representação ao TCU para autuação de TCE em desfavor de seus antecessores (Acórdão 11342/2020-TCU-Segunda Câmara, Rel. André de Carvalho) .
Recentemente e após estudos levados a efeito pela Secretaria-Geral de Controle Externo, a Portaria TCU 71/2012, que disciplina a instauração, organização e o encaminhamento ao TCU das tomadas de contas especiais, sofreu alteração pela Instrução Normativa TCU 88/2020, para, dentre outras medidas, incluir como obrigação do prefeito sucessor a apresentação de justificativas que demonstrem a impossibilidade de prestar contas no prazo legal, acompanhadas de elementos comprobatórios das ações concretas adotadas para reunir a documentação referente às contas dos recursos geridos por seu antecessor (art. 9B, parágrafo único) .
Compreendo os desafios muitas vezes identificados nas transições de mandato, em que desavenças políticas dificultam a observância da continuidade administrativa, tão necessária à estabilidade da gestão municipal. Tal situação se dá, sobretudo, porque não há tradição de que a transição de governo seja realizada com transparência e registro das condições nas quais as prestações de contas pendentes de comprovação são deixadas de uma gestão para outra.
Embora sensível a essa realidade, penso que tal postura, seja do prefeito antecessor, seja do sucessor, não pode ser chancelada por este Tribunal no exame das respectivas responsabilizações.
O prefeito antecessor não pode deixar de arquivar a documentação referente à movimentação financeira ocorrida em seu mandato quando a prestação de contas recair na gestão do sucessor. Este, por sua vez, não pode deixar de prestar contas diante da inimizade política com seu antecessor, objetivando vê-lo em situação difícil junto aos órgãos de controle.
A adoção de conduta em quaisquer um dos sentidos acima mencionados onera a Administração Pública, já que acarreta significativo desperdício de recursos humanos e financeiros ao movimentar inutilmente a máquina administrativa de controle, no âmbito interno e externo.
Ao analisar as condutas com o objetivo de delimitar as responsabilidades, nem sempre é possível a este Tribunal, com base nos elementos constantes dos autos, identificar com clareza qual agente deu causa à omissão na apresentação da prestação de contas, ou se ambos são responsáveis por essa situação.
Em alguns casos, chega-se a indagar se a atuação do sucessor é negligente ou mesmo dolosa. Ao invés de cumprir com o seu dever de prestar contas ou de demonstrar que adotou medidas internas efetivas para encontrar a documentação necessária a essa prestação, muitas vezes prefere a alternativa que pode lhe parecer mais cômoda de ingressar com representação perante o Ministério Público ou ação judicial de ressarcimento contra o ex-gestor, na segurança de que a um só tempo tal iniciativa suspenderá a inadimplência do ente federado e redundará no afastamento de sua responsabilidade. Tal alternativa acaba sendo penosa porque sobrecarrega o Judiciário e acarreta uma sobreposição de forças, considerando a atribuição constitucional do TCU de apurar os fatos.
Por isso é que, mais recentemente, a Instrução Normativa 71/2012 incluiu nova diretriz, em seu artigo 9B, segundo o qual, ainda que a data da prestação de contas recai na gestão do prefeito sucessor e havendo dúvidas sobre quem deu causa à omissão, sucessor e antecessor "...serão notificados para recolher o débito, prestar contas ou apresentar justificativas sobre a omissão, o primeiro por supostamente não ter deixado a documentação necessária para que o sucessor pudesse prestar contas e o segundo por ter descumprido o dever de apresentar a prestação de contas no prazo devido".
Ainda que os tribunais de contas não possuam o monopólio das medidas de ressarcimento ao erário, entendo mais produtivo, frustradas as medidas administrativas para a reparação do dano apurado, que tal questão seja tratada no âmbito dos controles interno e externo, a partir do instrumento legal existente, criado especialmente para o ressarcimento do dano e a responsabilização dos envolvidos, qual seja, a tomada de contas especial. A apuração das irregularidades em sede de controle poderá, eventualmente, subsidiar o Judiciário com elementos que facilitem a interposição de eventuais ações cíveis ou criminais que as autoridades entendam necessárias.
É claro que a definição de uma medida prevalente dentre os vários instrumentos existentes para o resguardo do patrimônio público exigiria um aprofundado estudo sobre o assunto, com o envolvimento obrigatório dos principais atores que participam dos sistemas de gestão e controle de verbas federais descentralizadas.
Resta-me, no caso concreto, e após traçado o histórico do tema e das implicações dele decorrente, avaliar se a conduta do sucessor foi a que, dentre as múltiplas possibilidades existentes, proporcionou o resguardo do erário público, na forma determinada pelo Enunciado da Súmula TCU 230.
A proposta da unidade técnica no caso em exame é responsabilizar o gestor sucessor ante a ausência de justificativas para a omissão no dever de prestar contas no prazo originalmente estabelecido e a intempestiva apresentação das contas passados mais de dois anos do vencimento dessa obrigação, sem qualquer justificativa que demonstrasse a impossibilidade de fazê-lo no prazo legal, acompanhada dos elementos comprobatórios das ações concretas na busca pela documentação pertinente.
No caso concreto, é possível observar que a medida com vistas a resguardar o patrimônio público adotada pelo prefeito sucessor foi o registro efetuado no Sistema de Gestão de Prestação de Contas  SIGPC referente à ação judicial protocolado junto à Procuradoria da República/TO, consoante consta no relatório do tomador de contas (peça 19, p. 3) :
No caso em exame, não há que se falar em corresponsabilidade, pois, apesar do prazo para prestação de contas ter se encerrado em 21/08/2017 durante a gestão do Sr. Damião Castro Filho, gestão atual 2017-2020 (peça 06) , este adotou as medidas de resguardo ao erário, conforme registro efetuado no Sistema de Gestão de Prestação de Contas-SIGPC (peça 04) , e este registro refere-se à ação judicial protocolado junto à Procuradoria da República/TO e apresentada à Procuradoria Federal no FNDE.
Em sua defesa, o prefeito sucessor argumentou ter encontrado situação caótica no município, ante a ausência dos documentos pertinentes à prestação de contas que deveria ser apresentada. Discorreu sobre as providências que teve que adotar, após obtenção dos extratos bancários pertinentes, para identificar as empresas fornecedoras de bens e serviços à municipalidade beneficiadas por pagamentos do Pnate/2016.
Julgo, na linha defendida pela unidade técnica, que os argumentos apresentados pelo gestor sucessor não podem ser acolhidos e sua responsabilidade não pode ser afastada.
O Sr. Damião assumiu a titularidade do poder executivo municipal em janeiro de 2017. O prazo final para a apresentação da prestação de contas de que trata este processo era 21/8/2017.
O extrato bancário inserido nos autos foi gerado em 11/10/2017, já na gestão do prefeito sucessor e identifica que todos os pagamentos foram feitos a um único fornecedor, um posto de gasolina da municipalidade, qual seja, J.O. Posto de Combustíveis Ltda. (peça 9) .
Por sua vez, a ação de improbidade administrativa 0001027-76.2018.8.27.2712, que baseou o registro no Sistema de Gestão de Prestação de Contas - SIGPC feito por esse gestor, foi autuada em 11/9/2018.
O Sr. Damião apresentou intempestivamente as contas, em 13/1/2020. O órgão concedente, após análise da documentação apresentada, concluiu pela impossibilidade de verificação do cumprimento do objeto e do objetivo do Programa Nacional de Apoio ao Transporte do Escolar (PNATE) devido à ausência do Parecer Conclusivo emitido pelo Conselho de Acompanhamento e Controle Social do Fundeb - CACS sobre a referida prestação de contas, motivo pelo qual impugnou a totalidade dos recursos disponibilizados (peça 64) .
Não há nos autos, nem na defesa do prefeito sucessor, qualquer explicação para o fato de que, de posse das informações sobre a realização das despesas (extrato bancário) com a necessidade de realização de duas únicas diligências, uma ao beneficiário dos pagamentos e outra ao CACS, tenha o sucessor optado por ajuizar ação judicial, quase um ano após o conhecimento do documento bancário, ao invés de encaminhar a prestação de contas ao FNDE. Também não há nenhuma informação sobre o motivo que o levou a entregar a prestação de contas somente em 2020.
Vale mencionar que a partir de 2011, no âmbito do FNDE, a prestação de contas dos recursos executados sob a forma de repasse automático é registrada pelo próprio gestor no Sistema de Gestão de Prestação de Contas - SIGPC que informa à autarquia a execução dos recursos, com o aval do Conselho de Acompanhamento e Controle Social do Fundeb, a quem compete, nos termos legais, fiscalizar e emir parecer sobre as contas prestadas pelo Município, conforme os parâmetros dispostos no art. 17, caput, da Resolução CD/FNDE 12/2011.
São exigidos na inclusão no sistema dos seguintes documentos: demonstrativo da execução da receita e da despesa e dos pagamentos efetuados, parecer conclusivo do CACS acerca da aplicação dos recursos transferidos, conciliação bancária, se for o caso, extratos bancários da conta específica e das aplicações financeiras realizadas.
Ainda que o sucessor tenha ingressado com representação junto ao Ministério Público competente, atendendo aos termos do art. 17 da Resolução CD/FNDE 5/2015, não vejo, no caso concreto, justificativas para afastar sua responsabilidade pela omissão ora examinada, sob a ótica do resguardo do interesse público, na forma delimitada pela Súmula TCU 230.
No caso concreto, o gestor teve mais de seis meses para organizar a prefeitura antes da data prevista para a prestação de contas e verificar as providências que deveria adotar para sua realização, inclusive, se fosse o caso, com a propositura de ação de exibição de documentos perante o Judiciário, diante de eventual resistência injustificada de seu antecessor de fornecimento dos elementos para tanto necessários, conforme já consignou a jurisprudência deste Tribunal em vários julgados (Acórdão 7251/2016-TCU-Segunda Câmara, 5.714/2017 - TCU - 1ª Câmara, 619/2014  TCU  1ª Câmara e 3.039/2011 - TCU - 2ª Câmara, dentre outros) .
A inércia do sucessor em adotar as providências com vistas ao resguardo dos cofres públicos, com a apresentação simplificada da prestação de contas em exame, atendendo ao princípio da continuidade administrativa, ao qual se subordinam todos os gestores públicos, impediu fossem trazidos aos autos os elementos necessários à observância da regular aplicação dos recursos envolvidos. Lembro que a solicitação do parecer junto ao CACS, medida pouco onerosa ao gestor, associada ao encaminhamento do extrato bancário, documento de fácil acesso junto às respectivas instituições, já teria proporcionado elementos para avaliar o atendimento dos objetivos do programa.
Nessa linha de raciocínio, rejeito as razões de justificativa apresentadas pelo sucessor, entendendo cabível a aplicação de multa àquele gestor.
2.14. No caso concreto, o responsável Arquimedes Américo Bacelar apresentou a representação ao Ministério Público e a ação de improbidade administrativa como medidas legais de resguardo ao patrimônio público, e deixou de comprovar a adoção de outras medidas tendentes a efetivamente buscar a documentação necessária para promover a devida prestação de contas.
2.15. Ademais, reforça-se a fragilidade das razões de justificativa em razão da prestação de contas intempestiva ter sido por ele apresentada, em 17/1/2020, durante a sua gestão 2017-2020.
2.16. Dessa maneira, não elidida a irregularidade, deve-se rejeitar as razões de justificativa.
Da análise procedida acima, verifica-se que os argumentos de defesa não foram suficientes para elidir a irregularidade pela qual está sendo responsabilizado o Sr. Arquimedes Américo Bacelar, de forma que devem ser rejeitados.
Não há elementos para que se possa efetivamente aferir e reconhecer a ocorrência de boa-fé na conduta do responsável Arquimedes Américo Bacelar, podendo este Tribunal, desde logo, proferir o julgamento de mérito pela irregularidade das contas, conforme os termos dos §§ 2º e 6º do art. 202 do Regimento Interno do TCU, aplicando-lhe a multa prevista no art. 58, inciso I, da Lei 8.443/1992.
PRESCRIÇÃO DA PRETENSÃO PUNITIVA
	Veja-se que a pretensão punitiva do TCU, conforme Acórdão 1441/2016-TCU-Plenário, Relator Ministro Benjamin Zymler, que uniformizou a jurisprudência acerca dessa questão, subordinase ao prazo geral de prescrição indicado no art. 205, do Código Civil, que é de dez anos, contado da data de ocorrência da irregularidade sancionada, nos termos do art. 189, do Código Civil, sendo este prazo interrompido pelo ato que ordenar a citação, a audiência ou a oitiva dos responsáveis.
No caso em exame, não ocorreu a prescrição, uma vez que a irregularidade sancionada ocorreu no exercício de 2014 e em 9/2/2018, e o ato de ordenação da citação ocorreu em 11/12/2019.
CONCLUSÃO
Em face da análise promovida na seção "Exame Técnico", verifica-se que o responsável José Leane de Pinho Borges não logrou comprovar a boa e regular aplicação dos recursos e, instado a se manifestar, optou pelo silêncio, configurando a revelia, nos termos do § 3º do art. 12 da Lei 8.443/1992. Além disso, propõe-se rejeitar parcialmente as razões de justificativa de Arquimedes Américo Bacelar, uma vez que não foram suficientes para sanar a irregularidade a ele atribuída. Ademais, inexistem nos autos elementos que demonstrem a boa-fé dos responsáveis ou a ocorrência de outras excludentes de culpabilidade.
Verifica-se também que não houve a prescrição da pretensão punitiva, conforme análise já realizada.
Tendo em vista que não constam dos autos elementos que permitam reconhecer a boa-fé dos responsáveis, sugere-se que as contas sejam julgadas irregulares, nos termos do art. 202, § 6º, do Regimento Interno do TCU, com a imputação do débito atualizado monetariamente e acrescido de juros de mora, nos termos do art. 202, § 1º, do Regimento Interno do TCU, descontado o valor eventualmente recolhido, com a aplicação da multa prevista no art. 57, da Lei 8.443/1992, ao responsável José Leane de Pinho Borges, e com a aplicação da multa prevista no art. 58, inciso I, da Lei 8.443/1992, ao responsável Arquimedes Américo Bacelar.
PROPOSTA DE ENCAMINHAMENTO
Diante do exposto, submetemos os autos à consideração superior, propondo ao Tribunal:
considerar revel o responsável José Leane de Pinho Borges (CPF XXX.898.923-XX) , para todos os efeitos, dando-se prosseguimento ao processo, com fulcro no art. 12, § 3º, da Lei 8.443/1992;
julgar irregulares, nos termos dos arts. 1º, inciso I, 16, inciso III, alíneas "b" e "c", da Lei 8.443/1992, c/c os arts. 19 e 23, inciso III, da mesma Lei, as contas do responsável José Leane de Pinho Borges (CPF XXX.898.923-XX) , condenando-o ao pagamento das importâncias a seguir especificadas, atualizadas monetariamente e acrescidas dos juros de mora, calculadas a partir das datas discriminadas até a data da efetiva quitação do débito, fixando-lhe o prazo de quinze dias, para que comprove, perante o Tribunal, o recolhimento das referidas quantias aos cofres do Fundo Nacional de Desenvolvimento da Educação, nos termos do art. 23, inciso III, alínea "a", da citada lei, c/c o art. 214, inciso III, alínea "a", do Regimento Interno do TCU.
		Débitos relacionados ao responsável José Leane de Pinho Borges (CPF XXX.898.923-XX) :
	Data de ocorrência
	Valor histórico (R$) 

	18/7/2016
	  7.474,74

	19/8/2016
	  5.071,28

	25/8/2016
	  1.067,82

	2/9/2016
	     419,60

	12/9/2016
	  7.591,85

	19/9/2016
	  8.434,56

	20/9/2016
	  6.406,92

	21/9/2016
	13.600,00

	8/11/2016
	  7.474,74

	14/11/2016
	  9.307,16

	25/11/2016
	  2.000,00

	14/7/2016
	     795,52

Valor atualizado do débito (com juros) , em 2/9/2021: R$ 90.791,54.
aplicar individualmente ao responsável José Leane de Pinho Borges (CPF XXX.898.923-XX) , a multa prevista no art. 57, da Lei 8.443/1992, c/c o art. 267, do Regimento Interno do TCU, fixando-lhe o prazo de quinze dias, a contar da notificação, para que comprove, perante o Tribunal (art. 214, inciso III, alínea "a", do Regimento Interno do TCU) , o recolhimento da dívida aos cofres do Tesouro Nacional, atualizada monetariamente desde a data do acórdão que vier a ser proferido por este Tribunal até a data do efetivo recolhimento, se paga após o vencimento, na forma da legislação em vigor;
rejeitar parcialmente as razões de justificativa apresentadas pelo responsável Arquimedes Américo Bacelar (CPF XXX.572.233-XX) ;
julgar irregulares, nos termos dos arts. 1º, inciso I, 16, inciso III, alínea "a", da Lei 8.443/1992, as contas do responsável Arquimedes Américo Bacelar (CPF XXX.572.233-XX) ;
aplicar individualmente ao responsável Arquimedes Américo Bacelar (CPF XXX.572.233-XX) , a multa prevista no art. 58, inciso I, da Lei 8.443/1992, fixando-lhe o prazo de quinze dias, a contar da notificação, para que comprove, perante o Tribunal (art. 214, inciso III, alínea "a", do Regimento Interno do TCU) , o recolhimento da dívida aos cofres do Tesouro Nacional, atualizada monetariamente desde a data do acórdão que vier a ser proferido por este Tribunal até a data do efetivo recolhimento, se paga após o vencimento, na forma da legislação em vigor;
autorizar, desde logo, a cobrança judicial das dívidas, caso não atendidas as notificações, na forma do disposto no art. 28, inciso II, da Lei 8.443/1992;
autorizar também, desde logo, se requerido, com fundamento no art. 26, da Lei 8.443/1992, c/c o art. 217, §§ 1º e 2º, do Regimento Interno do TCU, o parcelamento das dívidas em até 36 parcelas, incidindo, sobre cada parcela, corrigida monetariamente, os correspondentes acréscimos legais, fixando-lhes o prazo de quinze dias, a contar do recebimento da notificação, para comprovarem, perante o Tribunal, o recolhimento da primeira parcela, e de trinta dias, a contar da parcela anterior, para comprovarem o recolhimento das demais parcelas, devendo incidir, sobre cada valor mensal, atualizado monetariamente, os juros de mora devidos, no caso do débito, na forma prevista na legislação em vigor, alertando os responsáveis de que a falta de comprovação do recolhimento de qualquer parcela importará o vencimento antecipado do saldo devedor, nos termos do § 2º do art. 217 do Regimento Interno deste Tribunal;
enviar cópia do Acórdão a ser prolatado à Procuradoria da República no Estado do Maranhão, nos termos do § 3º do art. 16 da Lei 8.443/1992, c/c o § 7º do art. 209 do Regimento Interno do TCU, para adoção das medidas cabíveis;
enviar cópia do Acórdão que vier a ser proferido ao Fundo Nacional de Desenvolvimento da Educação e aos responsáveis, para ciência;
informar à Procuradoria da República no Estado do Maranhão, ao Fundo Nacional de Desenvolvimento da Educação e aos responsáveis que a presente deliberação, acompanhada do Relatório e do Voto que a fundamenta, está disponível para a consulta no endereço www.tcu.gov.br/acordaos, além de esclarecer que, caso requerido, o TCU poderá fornecer sem custos as correspondentes cópias, de forma impressa; e
informar à Procuradoria da República no Estado do Maranhão que, nos termos do parágrafo único do art. 62 da Resolução TCU 259/2014, os procuradores e membros do Ministério Público credenciados nesta Corte podem acessar os presentes autos de forma eletrônica e automática, ressalvados apenas os casos de eventuais peças classificadas como sigilosas, as quais requerem solicitação formal."
	É o Relatório.

Luciana Rodrigues Braga Chaves (11.268/OAB-MA), Carlos Sérgio de Carvalho Barros (4.947/OAB-MA) e outros, representando Prefeitura Municipal de Afonso Cunha - MA.

Procurador Júlio Marcelo de Oliveira.

TOMADA DE CONTAS ESPECIAL. FUNDO NACIONAL DE DESENVOLVIMENTO DA EDUCAÇÃO - FNDE. MUNICÍPIO DE AFONSO CUNHA/MA. NÃO COMPROVAÇÃO DA BOA E REGULAR APLICAÇÃO DE RECURSOS NO ÂMBITO DO PROGRAMA PROJOVEM CAMPO, NO EXERCÍCIO DE 2014. CITAÇÃO. AUDIÊNCIA DE PREFEITO SUCESSOR PELA NÃO DEMONSTRAÇÃO DE PROVIDÊNCIAS INTERNAS PARA LOCALIZAÇÃO DE DOCUMENTOS DE PRESTAÇÃO DE CONTAS DE RECURSOS FEDERAIS REPASSADOS EM GESTÃO ANTECESSORA. REVELIA DO RESPONSÁVEL CITADO. DÉBITO. MULTA. REJEIÇÃO PARCIAL DAS RAZÕES DE JUSTIFICATIVA DO PREFEITO SUCESSOR. CONTAS REGULARES COM RESSALVA. CIÊNCIA.

TOMADA DE CONTAS ESPECIAL (TCE)

Secretaria de Controle Externo de Tomada de Contas Especial (SecexTCE).

Trata-se de tomada de contas especial instaurada pelo Fundo Nacional de Desenvolvimento da Educação - FNDE em desfavor de José Leane de Pinho Borges, Prefeito Municipal no período de 1º/1/2013 a 31/12/2016, e de Arquimedes Américo Bacelar, Prefeito Municipal no período de 1º/1/2017 a 31/12/2020, em razão da omissão no dever de prestar contas dos recursos recebidos por força do Projovem Campo, no exercício de 2014.
2.	Consoante consta do relatório instrutivo prévio, endossado pelo corpo dirigente da Secex-TCE e pelo MP/TCU (peças 82 a 85) , os recursos repassados pelo FNDE ao município de Afonso Cunha/MA, no âmbito do aludido programa, totalizaram R$ 111.200,50. Por sua vez, o fundamento para a instauração da presente tomada de contas especial foi a "não comprovação da boa e regular aplicação dos recursos federais repassados [...] em face da omissão no dever de prestar contas dos valores transferidos, [...] cujo prazo encerrou-se em 8/2/2018."
3.	Os responsáveis arrolados na fase interna foram devidamente comunicados e, diante da ausência de justificativas suficientes para elidir as irregularidades cominadas, dado a não devolução dos recursos, empreendeu-se a citação do responsável José Leane de Pinho Borges - prefeito municipal responsável pela execução dos recursos confiados - e a audiência do Sr. Arquimedes Américo Bacelar - prefeito sucessor.
4.	De modo objetivo, as irregularidades consubstanciadas nas citações foram (peça 27) :
o não cumprimento do objeto e do objetivo previsto no Projovem Campo - exercício 2014, em face do não atingimento da meta de formação de 15 estudantes (citação do Sr. José Leane de Pinho Borge, no valor de histórico de R$ 69.644,19) ;
não cumprimento do prazo originalmente estipulado para prestação de contas do Projovem Campo, no exercício de 2014, cujo prazo encerrou-se em 8/2/2018.
5.	No que se refere ao Sr. José Leane de Pinho Borges, uma vez regularmente citado, o responsável silenciou-se, o que caracteriza a sua revelia, nos termos do art. 12, § 3º, da Lei 8.443/1992.
6.	Já as razões de justificativa do Sr. Arquimedes Américo Bacelar, em extrato, foram as seguintes (peça 38) :
o responsável não deveria figurar como parte legítima a realizar a prestação de contas, uma vez que os recursos se referem ao exercício de 2014, ano em que o prefeito era o Sr. José Leane de Pinho Borges;
o ex-prefeito teria adotado as medidas cabíveis para a devida responsabilização, ante a ausência da prestação de contas do gestor anterior, mediante representação cível e criminal junto ao Ministério Público Federal e por intermédio de ação de improbidade administrativa junto ao poder judiciário.
7.	Dado o quadro fático apresentado, passo a julgar o tema.
8.	Decorrido o prazo para a regular prestação de contas dos recursos federais repassados, e em face do seu dever como prefeito sucessor, concordo que emerge conduta omissiva, com nexo causal com a irregularidade coimada. Em análise de gravidade, é certo que a regular prestação de contas do convênio é o procedimento pelo qual se permite a avaliação da eficácia e da efetividade da política pública prestigiada, ante os parcos recursos públicos disponíveis. O instrumento também promove a expectativa de controle dos terceiros que gerenciam recursos federais, posto que se avaliará tanto o nexo causal do numerário repassado com o objeto conveniado, como o real atendimento aos seus objetivos. 
9.	Em verdade, na falta da demonstração da boa aplicação dos dinheiros transferidos, nada garante que, realmente, o recurso foi aplicado. A sua ausência, portanto, é tanto classificada como grave, quanto se categoriza como falha grosseira o seu não encaminhamento, nos termos do art. 28 da LINDB. Seria minimamente exigível de um prefeito que, na sua posse, tomasse ciência dos programas da gestão anterior para a continuidade e prestação de contas; até mesmo para tomar as providências cabíveis em caso de ilicitudes identificadas.
10.	Quanto a tal ponto - inclusive quanto a suas consequências - reproduzo excerto da instrução da unidade técnica aposta à peça 27:
"No tocante à delimitação de responsabilidades entre antecessor e sucessor na gestão descentralizada de recursos federais, quando o termo final para apresentação da prestação de contas recai no mandado do sucessor, sem que ele (sucessor) tenha gerido os recursos do ajuste, cumpre mencionar os seguintes entendimentos sufragados pela jurisprudência dominante do Tribunal de Contas da União:
a) Embora o sucessor esteja obrigado a prestar contas em razão de a vigência do ajuste adentrar o seu mandato, na hipótese de os recursos serem geridos integralmente pelo antecessor, o sucessor não responderá solidariamente pelo débito, sem prejuízo de lhe ser aplicada multa e ter as contas julgadas irregulares, em razão da omissão no dever de prestar contas na forma e prazo devidos (Acórdão 1460/2018-TCU-Segunda Câmara, Relator Ministro Aroldo Cedraz; Acórdão 2850/2018-TCU-Segunda Câmara, Relator Ministro Augusto Nardes; Acórdão 14911/2018-TCU-Primeira Câmara, Relator Ministro Benjamin Zymler; Acórdão 1290/2019-TCU-Segunda Câmara, Relator Ministro Raimundo Carreiro; Acórdão 2968/2019-TCU-Segunda Câmara, Relatora Ministra Ana Arraes; Acórdão 3868/2019-TCU-Primeira Câmara, Relator Ministro Weder de Oliveira; Acórdão 3873/2019-TCU-Primeira Câmara, Relator Ministro Walton Alencar Rodrigues) .
b) O sucessor poderá ficar isento de responsabilidade, por omissão no dever de prestar contas de recurso recebido por seu antecessor, se demonstrar a adoção de medidas efetivas visando ao resguardo do patrimônio público, seja por meio de solicitação de instauração de TCE, de ação civil pública, de ação de ressarcimento de dano, de representação ao Ministério Público ou de qualquer outra providência reconhecidamente capaz de buscar o ressarcimento do prejuízo causado do erário, sem prejuízo das providências previstas no §8° do art. 26-A da Lei 10.522/2002 (Acórdão 3642/2012-TCU-Segunda Câmara, Relator Ministro Raimundo Carreiro; Acórdão 6295/2010-TCU-Primeira Câmara, Relator Ministro Augusto Nardes; Acórdão 1313/2010-TCU-Primeira Câmara, Relator Ministro Augusto Nardes; Acórdão 1080/2010-TCU-Segunda Câmara, Relator Ministro Augusto Sherman; Acórdão 583/2010-TCU-Primeira Câmara, Relator Ministro José Múcio Monteiro, entre outros) " (grifei) 
11.	Sobre a exigibilidade na tomada de providências em face de irregularidades na gestão anterior, a Secex-TCE considerou que, embora o responsável tenha comprovado que tomou as medidas cabíveis - representação junto ao Ministério Público; ação de improbidade administrativa junto ao Poder Judiciário; denúncia quanto à ausência de prestação de contas referentes ao Projovem Campo/2014 -, restava ainda pendente a apresentação ao concedente de justificativas que demonstrassem o impedimento de prestar contas e de solicitação de instauração de tomada de contas especial, bem como de qualquer outro cuidado reconhecidamente capaz de buscar o ressarcimento do prejuízo causado do Erário.
12.	Ademais, a unidade técnica apontou que, igualmente, não resta devidamente demonstrada, nas razões de justificativa, a notificação ao prefeito antecessor ou a instauração de procedimento administrativo interno tendente a localizar documentos da gestão anterior, ou, ainda, a demonstração de inexistência de documentação na sede da Prefeitura. Sobre tal ponto, assevera a Secex-TCE que "o Sr. Arquimedes Américo Bacelar foi quem apresentou a prestação de contas intempestiva, em 17/1/2020 (peça 81) , posteriormente à ciência de sua audiência, ocorrida em 9/1/2020 (peça 36) , o que fragiliza o argumento de que não lhe cabia prestar contas dos recursos e de que adotou as medidas cabíveis para a devida responsabilização de seu antecessor." (grifei) .
13.	O acervo instrutivo também reproduziu excerto do voto, brilhantemente esposado pelo Exmo. Ministro Vital do Rêgo na condução do Acórdão 7264/2021-TCU-Primeira Câmara, em situação na qual o TCU enfrentou a questão dos limites de responsabilidade do prefeito sucessor, inclusive sobre as típicas mazelas administrativas na transição de governos, a dificultar a localização dos documentos necessários à regular prestação de contas. Naquela assentada, o TCU entendeu por não acolher as razões de justificativa dos responsáveis. 
14.	Quanto a responsabilidade do prefeito sucessor no caso concreto, eminentemente com relação ao equilíbrio de sua conduta e às respectivas consequências neste processo -, vejo a situação de modo distinto. Em verdade, como consubstanciou a instrução antecedente, existem ressalvas que, se levadas a cabo, tornam excessivamente gravosa a decisão pelo julgamento irregular das contas do prefeito sucessor. O Sr. Wellington Bacelar teria empreendido:
	- representação junto ao Ministério Público; 
	- ação de improbidade administrativa junto ao Poder Judiciário; 
	- denúncia quanto à ausência de prestação de contas referentes ao Projovem Campo/2014;
	- apresentação, mesmo que de forma intempestiva, das prestações de contas.
15.	Lembro que a decisão pela irregularidade das contas pode albergar consequências relevantes, inclusive eleitorais, como consubstancia a Lei Complementar nº 64, em seu art. 1º, inciso I, alínea "g". Sopeso, nesse sentido, que, na prática, o Sr. Arquimedes Américo Bacelar terá as suas contas julgadas irregulares - e as adversidades disso decorrentes -, com a consecutiva aplicação de multa, porque não determinou a abertura de tomada de contas especial e não explicou as razões pelas quais não encaminhou tempestivamente a prestação de contas; mesmo tendo representado ao MP e impetrado a respectiva ação de improbidade; e anda que tenha denunciado o convénio e oferecido, a posteriori, a documentação respectiva à transferência.
16.	Com as devidas vênias ao relatório instrutivo e ao MP/TCU, não ajuízo proporcionalidade nessa consequência. Tenho por justo acatar parcialmente as razões de justificativa do Sr. Arquimedes Américo Bacelar, emitindo ciência ao responsável e julgando as suas contas regulares com ressalva.
17.	Por fim, no que se refere ao julgamento pela irregularidade das contas do Sr. José Leane de Pinho Borges, com a respectiva aplicação de débito e multa, tenho por minhas as conclusões da Secex-TCE, lastreadas nos mesmíssimos fundamentos.
	Ante todo o exposto, VOTO por que este Colegiado adote o Acórdão que ora ofereço.
TCU, Sala das Sessões, em 29 de março de 2022.
BENJAMIN ZYMLER 
Relator